【裁判字號】    97,台上,1160
【裁判日期】    970605
【裁判案由】    回復原狀
【裁判全文】
最高法院民事判決            九十七年度台上字第一一六０號
上   訴   人  順欣興業股份有限公司
兼法定代理人 壬○○（莊英輝之承受訴訟人）
共        同
訴 訟代理 人  林秋萍律師
被  上訴  人  甲○○
              庚○○
              乙○○
              丙○○
              丁○○
              戊○○
              己○○
              辛○○
上列當事人間請求回復原狀事件，上訴人對於中華民國九十六年
十月二十三日台灣高等法院第二審判決（九十五年度重上字第七
七號），提起上訴，本院判決如下：
     主  文
原判決除假執行部分外廢棄，發回台灣高等法院。
     理  由
本件上訴人順欣興業股份有限公司（下稱順欣公司）法定代理人
已變更為壬○○；又上訴人莊英輝於民國九十六年十一月八日死
亡，其繼承人亦為壬○○，茲具狀聲明承受訴訟，核無不合，應
予准許，合先敘明。
次查被上訴人主張：甲○○、庚○○、乙○○、戊○○、己○○
、辛○○於八十三年間依序向順欣公司購買其所興建坐落基隆市
○○○段八三之二地號等土地上之「喜市」編號四樓Q02、六樓E
04、四樓C03、二樓J05、五樓A06、五樓M09房屋各乙戶，丙○○
購買二樓M09及M10、丁○○購買四樓M01及M02各二戶房屋，並向
莊英輝購買上開房屋坐落土地應有部分如原判決附表（下稱附表
）一所示，已分別給付順欣公司九十四萬二千元、五十八萬三千
元、七十二萬五千元、六十四萬二千元、七十四萬一千元、三十
九萬八千元、七十九萬五千元、七十三萬六千元，給付莊英輝四
十二萬元、三十七萬元、三十八萬元、四十二萬元、三十萬元、
二十九萬元、五十三萬元、四十九萬元。詎順欣公司於八十八年
及八十九年間，將上開房屋另行出售並辦理登記為他人所有，則
該公司因可歸責於己之事由致給付不能，且依兩造所立房屋、土
地預定買賣契約之約定，該二契約有不可分之並存關係，伊乃於
九十三年六月二十一日通知解除上開契約，契約既經解除，上訴
人自應返還所受領之價金等情。依民法第二百五十九條之規定及
土地預定買賣契約書第十八條之約定，求為命順欣公司依序給付
甲○○、庚○○、乙○○、戊○○、己○○、辛○○、丙○○、
丁○○九十四萬二千元、五十八萬三千元、七十二萬五千元、六
十四萬二千元、七十四萬一千元、三十九萬八千元、七十九萬五
千元、七十三萬六千元，上訴人連帶給付甲○○、庚○○、乙○
○、戊○○、己○○、辛○○、丙○○、丁○○四十二萬元、三
十七萬元、三十八萬元、四十二萬元、三十萬元、二十九萬元、
五十三萬元、四十九萬元，及均加計法定遲延利息之判決。
上訴人則以：被上訴人前業以因伊給付不能解除契約為由，訴請
伊返還價金，經三審判決敗訴確定，被上訴人復提起本件訴訟，
為同一事件。又被上訴人未依約繳納價金，且阻止金融機構撥款
，違反買賣契約附件中之代辦貸款委託書第七條約定，伊於八十
八年六月三日及七月二日已通知被上訴人解約。再者，莊英輝已
將附表一所示土地應有部分移轉登記與甲○○、庚○○、乙○○
、戊○○、己○○、丙○○、丁○○（下稱甲○○等七人），依
民法第二百六十四條規定，伊得為同時履行之抗辯等語，資為抗
辯。
原審廢棄第一審所為被上訴人敗訴之判決，改判如其上述聲明，
並命就甲○○等七人於上訴人給付同時應將附表一所示土地應有
部分移轉登記與莊英輝，係以：被上訴人曾以渠等誤信系爭房屋
係屬合法夾層屋而向順欣公司購買，該公司無法交付合法夾層屋
，屬給付不能，渠等已解除契約為由，向台灣台北地方法院提起
訴訟（下稱前訴訟），請求上訴人返還價金，該案業經最高法院
於九十三年五月十三日以九十三年度台上字第九五七號判決被上
訴人敗訴確定。被上訴人於前訴訟期間，雖知上訴人將系爭房地
出售他人，惟並未以此為由向上訴人為解除契約之意思表示，而
係於判決確定後之九十三年六月二十一日始以上開事由通知上訴
人解約，故本件訴訟之訴訟標的與前訴訟之訴訟標的並非同一，
非前訴訟之判決既判力所及。又上訴人自認其於前訴訟並未抗辯
其於八十八年六月三日及七月二日行使解除權，則就此項得於前
訴訟提出而未提出之攻擊防禦方法，應為前訴訟之判決既判力所
及，不得復於本件訴訟提出。上訴人於前訴訟審理期間，逕將系
爭房地另行出售予他人，致無法履行出賣人義務，此項給付不能
之事由，自屬可歸責於上訴人，被上訴人於九十三年六月二十一
日通知上訴人解除契約，應屬有據。契約既經合法解除，被上訴
人自應請求返還所受領款項。且依土地預定買賣契約第十八條約
定，順欣公司就莊英輝依該契約所負出賣人責任，負連帶保證責
任，是被上訴人請求順欣公司就上開莊英輝所應返還價款部分應
負連帶給付責任，亦屬有據。從而，被上訴人依民法第二百五十
九條之規定及土地預定買賣契約書第十八條之約定，訴請順欣公
司依序給付甲○○、庚○○、乙○○、戊○○、己○○、辛○○
、丙○○、丁○○九十四萬二千元、五十八萬三千元、七十二萬
五千元、六十四萬二千元、七十四萬一千元、三十九萬八千元、
七十九萬五千元、七十三萬六千元，上訴人連帶給付甲○○、庚
○○、乙○○、戊○○、己○○、辛○○、丙○○、丁○○四十
二萬元、三十七萬元、三十八萬元、四十二萬元、三十萬元、二
十九萬元、五十三萬元、四十九萬元，及均加計法定遲延利息，
洵屬正當，應予准許。又莊英輝已依約將附表一所示之土地應有
部分移轉登記與甲○○等七人，買賣契約既經解除，甲○○等七
人應將該等土地應有部分返還莊英輝，是上訴人為同時履行之抗
辯，亦屬有據等詞，為其判斷之基礎。
按民事訴訟法第四百條第一項規定確定判決之既判力，惟於判決
主文所判斷之訴訟標的，始可發生。故所謂既判力不僅關於其言
詞辯論終結前所提出之攻擊防禦方法有之，即其當時得提出而未
提出之攻擊防禦方法亦有之，係指與訴訟標的有關之攻擊防禦方
法而言。查被上訴人前係以系爭房屋欠缺契約預定之效用，及渠
等誤信該等房屋可建合法夾層屋，已於八十六年八月十四日及十
月二十一日撤銷及解除買賣契約為原因事實，依不當得利及回復
原狀之法律關係對上訴人提起前訴訟，請求上訴人返還價金，有
該事件歷審判決可稽（見一審卷(一)第一三至一一五頁），其訴訟
標的既為本於被上訴人主張上開撤銷及解除買賣契約所生之不當
得利及回復原狀請求權，則該事件確定判決之既判力，自僅及於
判決主文就該訴訟標的所為之判斷，而不及於其他。原審謂上訴
人所為其於八十八年六月三日及七月二日行使解除權之抗辯，係
得於前訴訟提出而未提出之攻擊防禦方法，亦為前訴訟之判決既
判力所及，不得於本件訴訟提出，已有未合。而上訴人上開抗辯
是否可採，攸關被上訴人得否仍於其後之九十三年六月二十一日
解除契約，自屬重要之防禦方法，原審以前揭理由就此未予論斷
，不無可議。上訴論旨，指摘原判決違背法令，求予廢棄，為有
理由。
據上論結，本件上訴為有理由。依民事訴訟法第四百七十七條第
一項、第四百七十八條第二項，判決如主文。
中    華    民    國  九十七  年    六    月    五    日
                      最高法院民事第七庭
                          審判長法官  劉  福  來
                                法官  陳  國  禎
                                法官  陳  重  瑜
                                法官  吳  謀  焰
                                法官  許  正  順
      本件正本證明與原本無異
                                      書  記  官
中    華    民    國  九十七  年    六    月   十七   日
                                                Ａ


司法院資訊處製作；財團法人民間司法改革基金會備份。
